【裁判字號】    99,基家簡,7
【裁判日期】    991216
【裁判案由】    侵權行為損害賠償
【裁判全文】
臺灣基隆地方法院民事判決             99年度基家簡字第7號
原      告
即反訴被告  王素英
被      告
即反訴原告  王淑芬
上列當事人間侵權行為損害賠償事件，本院於民國99年12月2日
言詞辯論終結，判決如下：
    主  文
被告應給付原告新臺幣肆萬壹仟捌佰陸拾肆元及自民國九十九年
八月二十一日起至清償日止按年息百分之五計算之利息。
原告其餘之訴駁回。
訴訟費用新臺幣貳仟貳佰壹拾元，由被告負擔新臺幣肆佰伍拾元
，餘由原告負擔。
本判決命被告給付部分，得為假執行。
反訴被告應給付反訴原告新臺幣參萬零陸佰柒拾壹元及自民國九
十九年十月七日起至清償日止按年息百分之五計算之利息。
反訴原告其餘之訴駁回。
訴訟費用新臺幣貳仟零壹拾柒元，由反訴被告負擔新臺幣參佰捌
拾元，餘由反訴原告負擔。
本判決命反訴被告給付部分，得為假執行；但反訴被告如以新臺
幣參萬零陸佰柒拾壹元為原告供擔保，免為假執行。
    事實及理由要領
壹、本訴部分
一、本件原告起訴主張：(一)兩造為姊妹，於民國99年2月12日下
    午8時40分許被告王淑芬前往原告王素英位於基隆市○○路
    164 之21號1樓住處，以腳踹原告住處大門，並基於傷害犯
    意徒手毆打原告，致原告王素英受有背挫傷、臉、頸及頭皮
    磨損或擦傷、手指磨損或擦傷、右前胸上部挫傷等傷害，經
    前往署立基隆醫院診治，歷經二月餘傷勢始完全復原。(二)按
    「因故意或過失不法侵害他人之權利者，應負賠償責任。」
    民法第184條第1項前段定有明文，又「不法侵害他人之身體
    、健康、名譽、自由、信用、隱私、貞操，或不法侵害其他
    人格法益而情節重大者，被害人雖非財產上之損害，亦得請
    求賠償相當之金額。」民法第195條第1項前段亦定有明文。
    本件原告所受傷害係被告所致，業經臺灣基隆地方法院檢察
    署提起公訴，被告就其行為對原告所受損害自應負賠償之責
    。而原告所受之傷害計有醫療費用2,564元及精神慰撫金200
    ,000元，蓋因原告除有治療期間須忍受痛楚外，其中背部傷
    害及前胸挫傷造成原告於受傷期間無法躺臥入睡或趴睡，造
    成失眠數日，又因傷處為女性最在意之臉部，於治療期間原
    告亦因恐臉部傷勢日後未能完全復原而憂心忡忡，其所受精
    神上痛苦無可言喻等情，為此依侵權行為損害賠償之法律關
    係，提起本件訴訟，請求判命被告賠償202,564元及自起訴
    狀繕本送達被告之翌日（即99年8月21日）起至清償日止按
    年息5％計算之利息。
二、被告否認曾於上開時、地毆打原告，致原告受有上揭傷害等
    事實，並以：(一)被告於上開時、起找原告，原告出門時手持
    一支雨傘欲打被告，被告以腳擋住鐵門不讓原告出門，原告
    因而跌倒，未料原告開門後竟以手毆打被告致被告受傷，被
    告反擊原告係迫於無奈為防衛自己之權利，所為之正當防衛
    行為。(二)被告對原告亦曾向臺灣基隆地方法院檢察署提出傷
    害告訴，惟因母親之勸諭下兩造表示願撤回告訴，被告依約
    撤回告訴，然原告竟背於誠信拒不撤回，致被告受有拘役20
    天之刑罰。(三)按民法第149條之規定，對於現時不法之侵害
    ，為防衛自己或他人之權利所為之行為，不負損害賠償責任
    。查原告所受之傷害，係被告遭原告毆打時迫於無奈為防衛
    自己之權利所為之正當防衛行為，依法不負損害賠償責任。
    (四)又依民法第217條第1項規定「
     民法第217條損害之發生或擴大，被害人與有過失者，法院
     得減輕賠償金額，或免除之。」原告傷害被告之行為亦係
     造成原告自己受傷之原因，即原告就損害之發生亦與有過
     失，故被告得依上開規定請求減輕或免除之，資為抗辯。
三、查原告主張：被告於上開時、地毆打伊，致伊受有上揭傷害
    等侵權行為之事實，雖為被告所否認，然經證人黃婉怡即被
    告之女到院證述兩造係互毆等情明確（見本院99年12月2日
    審判筆錄），且經本院調閱本院99年度基簡字第929號刑事
    案卷結果，證人陳郭美聰、柯善龍即原告之鄰居均於偵查時
    證稱係被告至原告挑釁，柯善龍並證稱兩造有拉扯等節（見
    臺灣基隆地方法院檢察署99年度偵字第2235號卷99年5月13
    日、99年6月1日偵訊筆錄），並有上開本院簡易判決書在卷
    可佐。而正當防衛係對於現時不法之侵害為防衛自己之權利
    ，於不逾越必要程度範圍內所為之反擊行為，本件依侵權行
    為發生之經過以觀，難認當時被告有何非毆打原告不足以防
    免原告行為對其侵害之問題；又過失相抵之發生，須被害人
    之過失行為為損害發生或擴大之共同原因，即被害人與有過
    失發生之損害與加客人所致之損害不可分，本件係兩造互毆
    （各自動手）造成對方之傷害，屬各自獨立之故意侵權行為
    ，故被告抗辯伊係正當防衛、原告與有過失云云，均非有據
    ，不足採信，故原告上開之主張自堪信為真實。
四、按「因故意或過失，不法侵害他人之權利者，負損害賠償責
    任。」民法第184條第1項前段定有明文。又「不法侵害他人
    之身體、健康、名譽、自由、信用、隱私、貞操，或不法侵
    害其他人格法益而情節重大者，被害人雖非財產上之損害，
    亦得請求賠償相當之金額。」民法第195條第1項前段亦定有
    明文。本件被告既於上開時地毆打原告，致原告受有損害（
    侵害原告之身體權），從而原告本於侵權行為之法律關係，
    請求被告賠償相當之金額，自屬正當。依原告提出之門診繳
    費證明書之記載，其部分負擔金額為1,080元、其他自付為
    1,484元，扣除證明書費700元，被告應賠償之醫療費用為
    1,868元（1,080＋1,484－700）。又不法侵害他人之人格權
    ，被害人受有非財產上損害，請求加害人賠償相當金額之慰
    撫金時，法院對於慰撫金之量定，應斟酌實際加害情形、所
    造成之影響、被害人所受精神上痛苦之程度、雙方之身分、
    地位、經濟狀況及其他之各種情形，以核定相當之數額（參
    見最高法院47年度臺上字第1221號、51年度臺上字第0223
    號及76年度臺上字第1908號判例要旨）。本院斟酌被告侵害
    原告之方法，被告行為所造成之損害程度，兩造之身分、地
    位、教育程度、經濟狀況等各項情形，認原告請求被告賠償
    20萬元，尚嫌過高，應予核減至4萬元，較為適當。從而，
    原告之請求，以41,864元及自起訴狀繕本送達被告之翌日（
    即99年8月21日）起至清償日止按年息5％計算之利息為限，
    為有理由，應予准許。逾此數額之請求，即屬無據，應予駁
    回。
五、訴訟費用2,210元，依民事訴訟法第79條之規定，命兩造依
    敗訴之比例負擔，爰一併確定其數額如主文第三項所示。
六、本件命被告給付部分，依「民事訴訟法第427條第1項訴訟（
    關於財產權之訴訟，其標的之金額或價額在新臺幣50萬元以
    下者）適用簡易程序所為被告敗訴之判決」，依民事訴訟法
    第389條第1項第3款規定，應依職權宣告假執行，爰依職權
    宣告之。
貳、反訴部分
一、本件反訴原告（被告）起訴主張：(一)反訴原告於民國99年2
    月12日20時許，在反訴被告王素英（原告）位於基隆市○○
    路住處找反訴被告，反訴被告開車時，手持1支雨傘欲打反
    訴原告，反訴原告遂以腳擋住鐵門不讓反訴被告出門，反訴
    被告因而跌倒，反訴原告始將腳移開，未料反訴被告開門後
    ，竟以手毆打反訴原告，致反訴原告受有頭部外傷併壓痛、
    左臉擦傷、胸部挫傷、右擦傷、左手指挫傷及右頸擦傷等傷
    害。(二)按「因故意或過失不法侵害他人之權利者，應負賠償
    責任。」民法第184條第1項前段定有明文，本件反訴被告攻
    擊反訴原告，致反訴原告之身體遭受侵害，行為與結果有因
    果關係，因而反訴被告應負賠償責任。(三)又「不法侵害他人
    之身體、健康、名譽、自由、信用、隱私、貞操，或不法侵
    害其他人格法益而情節重大者，被害人雖非財產上之損害，
    亦得請求賠償相當之金額。」民法第195條第1項前段亦定有
    明文。本件反訴被告不法侵害反訴原告之身體、健康及其他
    人格法益而情節重大，應賠償反訴原告非財產上之損害。(四)
    反訴被告應賠償反訴原告財產上之損害合計1,791元，另因
    反訴被告受有前述之傷害，於受傷期間因頭痛無法入睡而失
    眠，前胸受有傷害無法趴睡亦無法以任何姿勢睡眠，且反訴
    原告受有臉部傷害，甚怕臉部傷勢日後恐無法復原而遭破相
    ，整日鬱鬱寡歡，其所受精神上受有鉅大之痛苦等情，為此
    依侵權行為損害賠償之法律關係，提起本件訴訟，請求判命
    鴻訴被告賠償201,791元及自反訴起訴狀繕本送達被告之翌
    日（即99年10月7日）起至清償日止按年息5％計算之利息。
二、反訴被告否認曾於上開時、地毆打原告，致原告受有上揭傷
    害等事實，並以：(一)反訴原告係以腳踹反訴被告住處大門，
    並嗆叫反訴被告出去，反訴被告聞聲前往開車，反訴原告於
    反訴被告推開鐵門時即以腳將鐵門踹回。鐵門因而撞擊反訴
    被告臉部，之後反訴被告再次推開鐵門時，反訴原告即下手
    提反訴被告頭髮致眼鏡掉落，再以腳踹踼反訴被告在地，此
    時劉子毓見狀將反訴被告扶起，柯善龍則將反訴原告拉開，
    隨後警員到場，隨後反訴被告即至署立基隆醫院就醫。(二)雖
    反訴原告提出署立基隆醫院診斷證明書及驗傷診斷書為憑，
    然反訴被告否認有毆打反訴原告，上開書證僅足證明反訴原
    告之傷勢，然受傷原因為何並不能證明，況且反訴原告曾遭
    柯善龍以架住脖子及雙手之方式制止，其所受之傷害亦有可
    能係遭柯善龍所致，反訴原告所提之證據不足以證明其主張
    之事實，自無從依侵權行為主張反訴被告應賠償其身體所生
    之醫療費用及非財產上損害，資為抗辯。並陳明：如受不利
    之判決，願供擔保免為假執行（即為以預供擔保得免為假執
    行之宣告）。
三、查反訴原告主張反訴被告於上開時、地毆打伊，致伊受有上
    揭傷害等侵權行為之事實，雖為反訴被告所否認，然經證人
    黃婉怡即反訴原告之女到院證述王素英有揮拳致王淑芬受傷
    ，兩造係互毆等情明確（見本院99年12月2日審判筆錄），
    且經本院調閱本院99年度基簡字第929號刑事案卷結果，證
    人柯善龍即原告之鄰居於偵查時證稱兩造有拉扯，不知是誰
    先動手，開車時正好看到王淑芬把王素英從鐵門拉出來，雙
    方開始拉扯，看到王淑芬把王素英環抱在腋下，王素英頭在
    下面，手一定會亂揮、會掙扎等節（見臺灣基隆地方法院檢
    察署99年度偵字第2235號卷99年5月13日偵訊筆錄），並有
    原告提出之行政院衛生署基隆醫院驗傷診斷書、診斷證明書
    影本在卷可憑，堪認反訴原告上開傷勢係反訴被告之傷害行
    為所致，故反訴被告上開抗辯尚非可採，故反訴原告上開之
    主張自堪信為真實。
四、按「因故意或過失，不法侵害他人之權利者，負損害賠償責
    任。」民法第184條第1項前段定有明文。又「不法侵害他人
    之身體、健康、名譽、自由、信用、隱私、貞操，或不法侵
    害其他人格法益而情節重大者，被害人雖非財產上之損害，
    亦得請求賠償相當之金額。」民法第195條第1項前段亦定有
    明文。本件反訴被告既於上開時地毆打反訴原告，致反訴原
    告受有損害（侵害原告之身體權），從而反訴原告本於侵權
    行為之法律關係，請求被告賠償相當之金額，自屬正當。依
    原告提出之門診繳費證明書之記載，其部分負擔金額為300
    元、其他自付為1,491元，扣除證明書費1,120元，被告應賠
    償之醫療費用為671元（300＋1,491－1,120）。又不法侵害
    他人之人格權，被害人受有非財產上損害，請求加害人賠償
    相當金額之慰撫金時，法院對於慰撫金之量定，應斟酌實際
    加害情形、所造成之影響、被害人所受精神上痛苦之程度、
    雙方之身分、地位、經濟狀況及其他之各種情形，以核定相
    當之數額（參見最高法院47年度臺上字第1221號、51年度臺
    上字第0223號及76年度臺上字第1908號判例要旨）。本院斟
    酌反訴被告侵害反訴原告之方法，反訴被告行為所造成之損
    害程度，兩造之身分、地位、教育程度、經濟狀況等各項情
    形，認反訴原告請求反訴被告賠償20萬元，尚嫌過高，應予
    核減至3萬元，較為適當。從而，原告之請求，以30,671元
    及自起訴狀繕本送達被告之翌日（即99年10月7日）起至清
    償日止按年息5％計算之利息為限，為有理由，應予准許。
    逾此數額之請求，即屬無據，應予駁回。
五、訴訟費用2,017元，依民事訴訟法第79條之規定，命兩造依
    敗訴之比例負擔，爰一併確定其數額如主文第七項所示。
六、本件命反訴被告給付部分，依民事訴訟法第427條第1項、第
    389 條第1項第3款規定，應依職權宣告假執行，爰依職權宣
    告之。又反訴被告亦陳明：如受不利之判決，願供擔保免為
    假執行（即為以預供擔保得免為假執行之宣告），經核亦無
    不合，爰酌定相當之擔保金額，一併准許之。
據上論結，本件原告之訴及被告之反訴均為一部分有理由，一部
分無理由，依民事訴訟法第79條、第436條第2項、第389條第1項
第3款、第392條第2項，判決如主文。
中    華    民    國    99    年    12    月    16   日
                  家事法庭法  官  何怡穎
以上正本係照原本作成。
對於本件判決如有不服，應於收受送達後20日內向本院提出上訴
書狀，上訴於本院合議庭，並按他造當事人之人數附具繕本。
中    華    民    國    99    年    12    月    20    日
                          書記官  莊國南

司法院資訊處製作；財團法人民間司法改革基金會備份。
